臺灣基隆地方法院民事判決　　　　　　　 95年度婚字第181號
原　　　告　甲○○
訴訟代理人　楊思勤律師
複代理人　　林達傑律師
被　　　告　乙○○
訴訟代理人　侯傑中律師
上列當事人間離婚事件，本院於民國96年1月30日言詞辯論終結
，判決如下：
    主      文
准原告與被告離婚。
被告應給付原告新臺幣貳拾萬元。
原告其餘之訴駁回。
訴訟費用由被告負擔三分之二，餘由原告負擔。
本判決第二項得假執行。
    事實及理由
壹、程序事項：
一、按「訴狀送達後，原告不得將原訴變更或追加他訴。但有下
    列各款情形之一者，不在此限：一、被告同意者。二、請求
    之基礎事實同一者。三、擴張或減縮應受判決事項之聲明者
    。四、因情事變更而以他項聲明代最初之聲明者。五、該訴
    訟標的對於數人必須合一確定時，追加其原非當事人之人為
    當事人者。六、訴訟進行中，於某法律關係之成立與否有爭
    執，而其裁判應以該法律關係為據，並求對於被告確定其法
    律關係之判決者。七、不甚礙被告之防禦及訴訟之終結者。
    被告於訴之變更或追加無異議，而為本案之言詞辯論者，視
    為同意變更或追加。」、「原告於判決確定前，得撤回訴之
    全部或一部。但被告已為本案之言詞辯論者，應得其同意。
    訴之撤回，被告於期日到場，未為同意與否之表示者，自該
    期日起；其未於期日到場或係以書狀撤回者，自前項筆錄或
    撤回書狀送達之日起，十日內未提出異議者，視為同意撤回
    。」，民事訴訟法第255條及第262條第1、4項分別定有明文
    。
二、經查，本件原告原起訴聲明為：准原告與被告離婚。惟於民
    國95年12月22日具狀追加請求被告應給付原告非財產上損失
    新臺幣（下同）300,000元及贍養費700,000元，共1,000,
    000元，併願供擔保請准宣告假執行，復於96年1月4日言詞
    辯論期日撤回贍養費之請求，及擴張請求非財產上損失500,
    000元。是本件原告所為訴訟標的之追加、撤回及聲明之擴
    張，因被告於期日到場未為反對之表示，並為本案言詞辯論
    ，另原告訴之撤回部分，因自原告撤回日起，迄今已逾10日
    ，被告均未為異議表示，視為同意原告訴之撤回，從而，原
    告為訴訟標的追加、撤回及聲明擴張，核與前開規定相符，
    自應准許，合先敘明。
貳、實體事項：
一、原告起訴主張下情，並聲明：（1）准原告與被告離婚。（2
    ）被告應給付原告新臺幣500,000元。
（一）緣兩造於59年3月1日結婚，婚後育有子女4人，婚姻尚屬
      融洽，惟被告自73年間前往印尼經商，僅每年清明時節方
      回國祭祖1週，嗣後旋即返回印尼工作，原告斯時因4名子
      女年幼，尚須原告撫育，加以被告父母年事已高，亦需照
      顧公婆，原告即未隨被告前往陪伴。直至83、84年間，原
      告前往探視被告，發現被告與當地女子「斯禮」產下一女
      ，原告晴天霹靂，惟因被告一再表示其已鑄成大錯，且已
      與該女子分手，懇求原告原諒，原告認木已成舟，且小孩
      係屬無辜，而被告復一再表示其已與該女子「斯禮」分手
      ，原告旋不為追究。且於原告返台後，被告仍每月寄新臺
      幣30,000元予原告，以供原告母子及其父親，全家六口之
      生活費用，惟於近二、三年，每月匯款則減為一萬餘元，
      致使原告在臺生活，捉襟見肘。嗣於95年6月2日原告由長
      子陪同前往印尼探視被告，赫然發現被告仍與該女子「斯
      禮」繼續同居，並再生有一男「敏輝」，年已七歲。又與
      另一女子「尤莉」有染，並購入新穎住宅及汽車供其居住
      使用，原告乃勃然大怒，要求立即離婚，惟為被告所拒，
      原告不得不黯然返台，尋求法律解決。詎被告竟反指係原
      告可憐其隻身在外，恐其染上性病，而叫其找個印尼婆全
      部包辦，但是不可以有小孩．．．．云云，令人啼笑皆非
      。
（二）按夫妻之一方，有與人通姦者，他方得向法院請求離婚；
      有前項以外之重大事由，難以維持婚姻者，夫妻之一方得
      請求離婚。民法第1052條第1項第2款及第2項定有明文。
      今被告長年於印尼經商，每年僅返台一週，其餘時間均在
      印尼生活，並與外遇之印尼女子育有子女，兩造多年來僅
      有夫妻之名，無夫妻之實，原告於知悉被告有上揭情事後
      ，即與被告爭吵不斷，感情不睦，生活全無交集，兩造已
      失互信互諒之信任關係，已難繼續維持婚姻生活，爰依民
      法第1052條第1項第2款、第2項訴請離婚。
（三）對被告抗辯之陳述：
   1、95年6月2日原告之長子鄭敏勝陪同原告前往印尼探視被告
      ，赫然發現被告與印尼女子「斯禮」繼續同居，原告勃然
      大怒，要求立即離婚，惟遭被告所拒，原告不得不黯然返
      台，尋求法律解決。詎被告竟反指原告可憐其隻身在外，
      恐其染上性病，叫其找個印尼婆全部包辦，惟不可以有小
      孩... 云云，並非事實。即使原告已縱容被告在外納妾，
      被告何以於96年1月4日言詞辯論時，表示仍深愛原告，不
      願與原告離婚，願與該印尼女子斷絕來往，其又將置其與
      印尼女子所生之子女於何地？按我國係採一夫一妻制，豈
      容被告在外公開與其他女子同居生子，是本件兩造婚姻已
      有重大破綻事由存在。
   2、83年間伊去印尼時，被告告知伊與一印尼女子「斯禮」育
      有一小孩，雖默認、勉強接受，惟原告嗣後又於95年6月
      再去印尼，方知被告又與「斯禮」生下一小孩，實非於90
      年即知悉該事，原告實係於95年6月始知悉，自無法接受
      被告之行為。
   3、又原告因被告之不忠誠，已造成長期之焦慮、失眠、頭痛
      ，精神痛苦不堪，依民法第1056條第2項請求被告給付非
      財產上之損害500,000元。
二、被告則以下情置辯，並聲明：駁回原告之訴。
（一）被告於76年自原公司離職後，即與朋友合資至印尼創業，
      斯時原告並無反對之意，且被告至印尼工作之後，每月均
      有匯款回臺供原告及子女生活之用，近年來，原告更不斷
      使用被告所提供之資金購買車輛，且原告亦於78、82、85
      及86年間多次攜同親屬、子女至印尼探視被告，兩造婚姻
      與家庭並未因距離而受影響，故原告稱被告拒絕原告至印
      尼探視及僅給原告些微生活費用，顯不實在。
（二）又被告於82年間返台探視原告及子女，兩造談及被告一人
      隻身在外，原告認被告應有人照料，遂不反對被告在印尼
      找印尼女子照顧其生活起居，而該女子即為「斯禮」，並
      於84年生下1女「咪娜」，原告分別於85、86年偕同朋友
      、被告之姐，及兩造之女兒等人前來探視，且89年復生下
      1子「敏輝」，原告亦知之甚詳，縱原告爾會醋意大發，
      亦不致兩造婚姻發生重大破綻，故原告稱其於95年至印尼
      探視被告，始知被告另育有子女一事，顯非事實。
（三）再者，被告並未與另一印尼女子「尤莉」有染，實則被告
      係欲介紹「尤莉」與被告之弟交往，方將「尤莉」之照片
      帶回台灣，若被告果與「尤莉」有染，怎可能將「尤莉」
      之照片帶回台灣，原告豈又會取得「尤莉」之照片，足見
      原告所言要非事實。
（四）綜上，原告所述被告與「斯禮」通姦乙節，乃原告事先同
      意，且被告之子女「咪娜」業已11歲，原告現以此主張通
      姦及重大事由，顯無理由。另主張與印尼女子「尤莉」有
      染乙節，更係原告之誤解，顯非事實。
三、得心證之理由：
（一）經查兩造為夫妻關係，現婚姻關係存續中乙情，有原告提
      出之戶籍謄本一件在卷可稽，此部分自應信為真實。惟原
      告以被告與人通姦及其他重大事由難以維持婚姻等情事，
      訴請離婚，並經被告以前詞置辯，是被告是否有原告所述
      等情，為原告可否依民法第1052條第1項第2款及第2項之
      規定請求離婚之爭點所在，茲分別說明如下：
   1、查原告主張被告於印尼經商時，與印尼女子「斯禮」有染
      ，並於84年間生下1女「咪娜」、又於89年間生下1子「敏
      輝」等情，為被告所自承，並有照片附卷可稽，是以被告
      於婚姻關係存續中，與人通姦之事實，應堪認定。惟按對
      於民法第1052條第1項第第2款之情事，有請求權之一方，
      於事前同意或事後宥恕，或知悉後已逾六個月，或自其情
      事發生後已逾二年者，不得請求離婚，民法第1053條定有
      明文。又按夫納妾後實行連續與妾通姦者，妻之離婚請求
      權即陸續發生，民法第1053條所定六個月之期間，應自妻
      知悉該夫與妾最後之通姦情事時起算，同條末段所定之二
      年期間，亦應從最後之通姦情事發生時起算，最高法院32
      年上字第5726號判例可資參照。經查原告自承84年間前往
      印尼探視被告時，已知悉被告與印尼女子「斯禮」有染，
      並生下1女「咪娜」，其後被告又與「斯禮」於89年間生
      下1子「斯輝」，原告雖聲稱其係於95年6月2日前往印尼
      探視被告時才發現上情，惟查證人即被告之父鄭清萬到庭
      證稱，被告在「斯輝」出生不久後回國即已告知其此事，
      其沒多久亦已告訴原告等語，證人即兩造之子鄭敏勝亦證
      述伊於95年6月陪同原告去印尼，伊覺得原告去之前已經
      知道「斯輝」出生，只是要去求證而已等情，足見原告應
      於89年「斯輝」出生後不久應已知悉被告繼續與「斯禮」
      通姦之事實，其遲至95年7月31日使提起本件離婚之訴，
      業已超過6個月之除斥期間，另原告主張被告與另一名女
      子「尤莉」亦有姦情云云，雖提出照片一紙為證，惟尚不
      足以證明其所述之事實，此外原告未提出其他證據以實其
      說，因此其依民法第1052條第1項第2款請求裁判離婚，為
      無理由。
   2、按婚姻乃一男一女之兩性結合，以組織家庭，共同生活為
      目的，應以誠摯相愛為基礎，共同建立和諧美滿幸福之家
      庭，若有足以破壞共同生活或難以維持共同生活之情事發
      生，允宜許其離婚以消滅婚姻關係，故民法第1052條第2
      項，明定有同條第1項以外重大事由，難以維持婚姻者，
      亦得請求離婚，以此項關於夫妻請求裁判離婚事由之概括
      規定，使夫妻請求裁判離婚之事由較富彈性，於夫妻間苟
      已發生足使「婚姻難以維持之重大事由」，縱不符同條第
      1項所列各款情形，自仍得依上開第2項規定訴請離婚。查
      被告長年在外工作，美其名為維持家計，但其對於家庭所
      負之責任，僅僅每月匯款數萬元做為家庭生活費用，其每
      年回家之日子屈指可數，獨留原告一人擔負起照顧子女及
      原告父母之責任，被告卻在印尼另築愛巢，甚至生下二名
      子女，實破壞我國民法親屬編所揭櫫之一夫一妻、夫妻互
      負忠實義務之重大原則，實足生影響於兩造家庭生活之和
      樂，且致婚姻生有不可回復之破綻之重大事由，若勉予維
      持，顯有悖婚姻係以夫妻同心共營生活之本質及目的，從
      而，原告依民法第1052條第2項規定請求判決離婚，尚無
      不合，所訴爰予准許。
（二）再按夫妻之一方，因判決離婚而受有損害者，得向有過失
      之他方，請求賠償。前項情形，雖非財產上之損害，受害
      人亦得請求賠償相當之金額，但以受害人無過失者為限，
      民法第1056條第1項、第2項亦定有明文。本件婚姻肇因於
      被告與人通姦生子，致兩造婚姻發生破裂，則本件判決離
      婚，就法律上言，被告即屬有過失之他方，原告並無過失
      ，原告離婚請求權既獲得勝訴，自得請求被告給付非財產
      上之損害。本院斟酌兩造之資力、經濟狀況、社會地位等
      一切情形，本院認被告應給付原告精神損害金200,000元
      為適當。
四、本判決第2項所命被告給付之金額未逾50萬元，應依職權宣
    告假執行。
五、據上論結，本件原告之訴，為一部有理由、一部無理由，應
    依民事訴訟法第79條、第389條第1項第5款，判決如主文。
中　　華　　民　　國　　96　　年　　2 　　月　　8 　　日
                  家事法庭法  官  林李達
以上正本係照原本作成。
對於本件判決如有不服，應於收受送達後20日內向本院提出上訴
書狀，敘述上訴之理由，上訴於臺灣高等法院，並按他造當事人
之人數附具繕本。
中　　華　　民　　國　　96　　年　　2 　　月　　8 　　日
                          書記官  林建清
